【裁判字號】    97,重家上,24
【裁判日期】    980428
【裁判案由】    返還不當得利
【裁判全文】
臺灣高等法院民事判決                97年度重家上字第24號
上  訴  人  戊○○
                      號
訴訟代理人  呂丹琪律師
被 上訴 人  辛○○
            己○○
            庚○○
            甲○○
            乙○○
            丙○○
            丁○○
共      同
訴訟代理人  陳俊隆律師
上列當事人間返還不當得利事件，上訴人對於中華民國97年9月
24日臺灣桃園地方法院96年度家訴字第81號第一審判決，提起上
訴，本院於98年4月14日言詞辯論終結，判決如下：
    主      文
上訴駁回。
第二審訴訟費用由上訴人負擔。
原判決所命給付，如上訴人分別以新臺幣壹佰貳拾萬玖仟佰
零玖元為被上訴人辛○○、己○○、庚○○、甲○○、乙○○、
丙○○、丁○○供擔保後，得免為假執行。
    事實及理由
一、被上訴人主張：
  (一)緣被上訴人辛○○（下稱辛○○）之夫謝國川與其餘被上訴
    人暨上訴人祖父謝水源於民國（下同）51年8月5日死亡，其
    所有坐落桃園縣中壢市○○○段（下稱系爭地段）293之1、
    293之2地號土地（下稱系爭土地）迄未辦理繼承登記，因系
    爭土地為兩造家族祖墳所在，故謝水源之子女4房於74年間
    各推派1人辦理系爭土地及系爭地段其他繼承土地之分割登
    記，約定日後擇地遷移祖墳時，每房再作補貼。因兩造之父
    謝有義已於65年11月8日死亡，伊等及其他子女謝春美、謝
    春木推派上訴人為系爭土地之登記名義人，由上訴人及被上
    訴人己○○（下稱己○○）於74年10月8日與其他3房之代表
    謝清華、謝福新、謝有得及謝水源之妻之養孫邱水生書立協
    議書（下稱系爭協議書）約定系爭土地信託登記為其等4人
    共有，應有部分各四分之一，並於75年7月28日辦理繼承分
    割登記。
  (二)嗣系爭土地因高鐵區段徵收，於93年7月25日換領桃園縣大
    園鄉○○段276地號土地（下稱276地號土地），謝清華、謝
    福新、上訴人之應有部分均為十萬分之二一一○九，謝有得
    為十萬分之三六六七三，並於95年11月9日以新臺幣（下同
    ）5,871萬元之價格出售276地號土地予他人，上訴人分得
    1,239萬3,093元，信託契約之目的因徵收而不能完成，伊等
    復終止兩造間之信託契約，謝有義之10位繼承人應各分得十
    分之一之買賣價金即123萬9,309元，謝國川其餘繼承人並將
    其債權讓與辛○○，惟上訴人竟拒不給付。
  (三)爰依不當得利之法律關係，訴請：(1)上訴人應各給付伊等
    123萬9,309元及均自起訴狀繕本送達翌日起至清償日止，按
    年息百分之五計算之利息。(2)願供擔保，請准宣告假執行。
    原審判命上訴人如數給付，上訴人不服提起上訴。被上訴人
    並於本院聲明：上訴駁回。
二、上訴人則以：
  (一)兩造之父謝有義於65年11月8日死亡後，除伊與己○○外之
    其他繼承人均於65年12月10日出具繼承權拋棄證明書（下稱
    系爭拋棄證明書）向伊與己○○表示拋棄繼承，伊復與己○
    ○及其他3房之繼承人謝有得、謝福新、謝清華於74年10月8
    日以系爭協議書約定由伊分得系爭土地應有部分四分之一，
    己○○則分得桃園縣中壢市○○段1206地號土地（下稱1206
    地號土地）應有部分六分之一，並依系爭協議書辦理繼承登
    記。又謝水源其他3房繼承人雖各推派1人為代表，僅屬他房
    繼承人間之約定，與兩造無涉。
  (二)伊依法登記為系爭土地所有權人，依土地法第43條規定，有
    絕對之效力，信託法於85年1月26日公布施行，謝有義死亡
    時並無信託法，系爭土地非兩造家族祖墳所在，僅兩造曾祖
    母之墓地於日據時代興建於系爭土地上，被上訴人自無可能
    將系爭土地信託登記伊名義，被上訴人有無祭拜與所有權無
    涉。系爭協議書所載管理及納課便利，僅為一般協議書所用
    字句，並無特別含意，兩造間就系爭土地並無信託契約。被
    上訴人主張之不當得利請求權，時效自系爭協議書於74 年
    10月8日簽訂時起算，已逾15年時效等語，資為抗辯。並於
    本院聲明：(1)原判決廢棄。(2)被上訴人在第一審之訴駁回。
    (3)如受不利判決，願供擔保請准宣告免為假執行。
三、兩造不爭執事項：
  (一)系爭土地原係謝水源所有，於75年7月28日以分割繼承為原
    因，辦理所有權移轉登記予謝有得、謝清華、謝福新及上訴
    人各四分之一（見原審卷第45至49頁）。
  (二)系爭拋棄證明書形式上為真正（見原審卷第11、12頁）。
  (三)系爭土地因高鐵區段徵收，於93年7月25日換領276地號土地
    ，謝清華、謝福新及上訴人應有部分各十萬分之二一一○九
    ，謝有得應有部分十萬分之三六六七三，謝有得、謝福新、
    謝清華及上訴人於95年11月9日出售該筆土地，上訴人分得
    1,239萬3,093元（見原審卷第26、28至33頁）。
四、被上訴人又主張：伊等就謝有義之遺產並未拋棄繼承，兩造
    與謝有義其他繼承人推派上訴人為代表，於74年間依系爭協
    議書約定登記為系爭土地之所有權人，並於75年間將系爭土
    地之應有部分四分之一信託登記予上訴人等語。惟此為上訴
    人所否認，並以前開情詞置辯，則本件所應審究者厥為：(一)
    謝有義之繼承人除上訴人及己○○外，其餘繼承人是否於65
    年12月10日拋棄繼承？(二)兩造間就系爭土地有無成立信託契
    約？(三)上訴人於75年7月28日以分割繼承為原因登記取得系
    爭土地所有權，其登記是否有土地法第43條之絕對效力？被
    上訴人是否不得對抗上訴人之該項登記？上訴人是否系爭土
    地之所有權人？(四)被上訴人得否請求上訴人返還不當得利？
    被上訴人對上訴人之不當得利請求權是否已罹於時效？其請
    求權應自何時開始起算？茲分別論述如下：
  (一)謝有義之繼承人除上訴人及己○○外，其餘繼承人是否於65
    年12月10日拋棄繼承？
    (1)被上訴人主張：伊等及上訴人、謝春木、謝春美為謝有義
      之繼承人，謝有義死亡後，伊等並未拋棄繼承等語。上訴
      人則抗辯：謝有義死亡後，除伊及己○○外，其餘繼承人
      均拋棄繼承等語。
    (2)按繼承人得拋棄其繼承權；前項拋棄，應於知悉其得繼承
      之時起2個月內，以書面向法院、親屬會議或其他繼承人
      為之，74年6月3日修正前之民法第1174條定有明文。經查
      ，上訴人抗辯謝有義於65年11月8日死亡後，除其與己○
      ○外，謝有義之其他繼承人均於65年12月10日拋棄繼承，
      其與謝水源其他繼承人於74年10月18日協議分割謝水源之
      遺產，而由其分得系爭土地應有部分四分之一等情，固據
      上訴人提出系爭拋棄證明書、系爭協議書各1件為證（見
      原審卷第11至15頁），被上訴人亦不爭執65年12月10日系
      爭拋棄證明書形式上之真正（見本院卷第50頁）。
    (3)惟查，系爭土地原係兩造之祖父謝水源所有，謝水源於51
      年8月5日死亡後，並未辦理繼承登記，至75年7月11日始
      由謝水源之繼承人向桃園縣中壢地政事務所（下稱中壢地
      政事務所）以收件號第14012號申請辦理繼承登記為上訴
      人與謝有得、謝清華、謝福新各四分之一，謝水源所有之
      1206地號土地亦於同日以收件號第14011號申請辦理繼承
      登記為謝有得六分之四、己○○及謝清華各六分之一，系
      爭土地與1206地號土地均於同月28日辦理繼承登記，有土
      地登記簿謄本3份在卷可憑（見原審卷第140至151頁），
      系爭土地與1206地號土地申請辦理繼承登記之收件日期係
      同日，且收件號僅相差1號，足證系爭土地與1206地號土
      地於75年間係同時送件申請辦理繼承登記。
    (4)次查，1206地號土地於辦理繼承登記時，由謝水源之其他
      繼承人邱謝阿玷、江謝蘭、李謝森雲、蕭謝森欽（下稱邱
      謝阿玷等）、謝黃阿妹、劉謝阿好、許邱鸞、謝富貴、魏
      榮雲（下稱謝黃阿妹等）出具與系爭拋棄證明書格式完全
      相同之繼承權拋棄證明書2份，其上日期分別為51年9月13
      日、64年2月10日，業據原審向桃園縣政府調閱1206地號
      土地登記聲請相關資料查明屬實（見原審卷第99至111頁
      ），與系爭拋棄證明書上日期65年12月10日不同，係分別
      在謝水源51年8月5日、謝有成63年12月17日及謝有義65年
      11月8日死亡後2個月內。又查，兩造之堂兄弟即證人謝清
      華於本院審理時證稱其父謝有成63年過世後其他繼承人包
      括謝富貴均未拋棄繼承，其領得之高鐵補償費（應係高鐵
      徵收後換領276地號土地再出售之價款）係伊與謝富貴兄
      弟平分，繼承權拋棄證明書因為辦理繼承登記時，每房出
      1人，4房共4人，代書說要這樣辦，謝富貴按照代書之意
      思寫拋棄繼承登記書來辦理繼承，事實上謝富貴都有繼承
      ，僅形式上登記1個人，大約是委託代書辦理時所寫，其
      他房應也是這樣的情形，姊妹是私下給她們一些意思意思
      ，她們也同意。謝有成之繼承人謝黃阿妹等出具繼承拋棄
      證明書（即原審卷第107、108頁）係75年間委託劉萬春辦
      理系爭土地時所寫，與系爭協議書（即原審卷第110、111
      頁）均係代書於辦理繼承登記時要伊等寫的，時間都是同
      一時間（見本院卷第97頁反面至98頁）。另兩造之叔叔即
      證人謝有得亦證稱：系爭土地係謝水源過世很久才辦理繼
      承，過世後其大姊、二姊及其母養女之子邱水生有拋棄繼
      承，但係在辦理繼承登記同時辦理拋棄，邱水生係就系爭
      土地（墳地）拋棄，剩下4房每1房1人出名代表登記繼承
      ，僅出名登記，不代表權利均歸該人，邱謝阿玷等出具日
      期為51年3月31日之繼承權拋棄證明書，係代書於75年間
      辦理繼承登記時拿來給伊等蓋印，並非謝水源51年間過世
      時所寫（見本院卷第98頁反面至第99頁）等語，上訴人亦
      自認系爭拋棄證明書係委請代書辦理系爭土地繼承登記時
      所寫（見本院卷第100頁），足證兩造與謝水源其他繼承
      人係於74、75年間為辦理系爭土地及1206地號土地之繼承
      登記之便，始委請代書分別製作謝水源、謝有成及謝有義
      之其他繼承人於繼承開始時起2個月內拋棄繼承之繼承權
      拋棄證明書，由其他繼承人用印後持向地政機關辦理繼承
      登記。故謝有義於65年11月8日死亡後，既無繼承人依74
      年6月3日修正前之民法第1174條，於繼承開始時起2個月
      內向其他繼承人為拋棄繼承之意思表示，而係至74、75
      年間始填載日期為65年12月10日之系爭拋棄證明書，自不
      生拋棄繼承之效力，故上訴人抗辯除其與己○○外，其餘
      謝有義之繼承人均於65年12月10日拋棄繼承云云，洵無足
      採。
    (5)上訴人又抗辯：兩造之兄弟即訴外人謝春木及其生母劉呂
      罕於75年1月28日出具收條表示收到謝有義之土地拋棄款
      36萬元，該款項並非78年6月13日伊及己○○出售繼承4筆
      土地價款分配予謝春木之收據，除伊及己○○以外之其他
      繼承人確已拋棄繼承等語。經查，上訴人自承除系爭土地
      外，謝有義之全體繼承人另共同繼承謝有義遺產坐落中壢
      市○○段1189地號等4筆農地，並由其與己○○出資向謝
      春木、謝春美、丙○○、丁○○4人購買其等應有部分，
      給付之價金供其等購買中壢市之房屋居住，其餘繼承人領
      取現金（見本院卷第30頁反面、第31、121頁），並有被
      上訴人提出謝春木於75年1月28日出具收條1紙在卷可按（
      見本院卷第119頁），是上訴人既自認謝有義之全體繼承
      人共同繼承謝有義坐落中歷市○○段1189地號等4筆農地
      ，足證兩造及其他繼承人確有繼承謝有義遺產之事實。復
      查，上訴人既抗辯謝春木於75年1月28日出具領取現金之
      收條係其拋棄繼承並領取現金之收據（見本院卷第121頁
      ），益證謝有義之繼承人確未於謝有義死亡後2個月內為
      拋棄繼承之意思表示。故上訴人抗辯除其與己○○以外之
      其他繼承人均拋棄繼承等語，尚無足採。
  (二)兩造間就系爭土地有無成立信託契約？
    (1)被上訴人又主張：伊等於74、75年間與謝水源之其餘繼承
      人約定每房各推1人為系爭土地之登記名義人，伊等共推
      上訴人，與上訴人間應成立信託契約等語。上訴人抗辯其
      與己○○於74年10月8日與謝水源其他繼承人協議分割謝
      水源之遺產，由其分得系爭土地所有權應有部分四分之一
      ，兩造間並未成立信託契約等語。
    (2)按信託法於85年1月26日公布施行前所謂信託行為，係指
      委託人授與受託人超過經濟目的之權利，而僅許可其於經
      濟目的範圍內行使權利之法律行為而言，就外部關係言，
      受託人固有行使超過委託人所授與之權利，就委託人與受
      託人之內部關係言，受託人仍應受委託人所授與權利範圍
      之限制。信託關係係因委託人信賴受託人代其行使權利而
      成立（最高法院66年台再字第42號判例意旨參照）。
    (3)經查，系爭協議書上記載：「立協議書人謝有得、謝清華
      、己○○、謝福新等因繼承先父（祖父）遺下之左列標示
      不動產，為管理及納課便利起見，經協議分配情形如左…
      …具協議書人謝有得、謝清華、己○○、謝福新、邱水生
      、戊○○。中華民國柒拾肆年拾月捌日」（見原審卷第14
      、15頁），已載明上訴人與己○○、謝有得等人簽訂系爭
      協議書之目的係為管理及納課便利，又證人謝清華證稱系
      爭土地係祖先留下來之財產，為供祖墳之用，本來無問題
      ，嗣因高鐵徵收土地而有產權問題，之後每1房派出1人代
      表登記，由每1房各取得四分之一，89年土地徵收之前，
      各房共同把祖墳遷到南崁，共花費4、500萬元，費用亦係
      由4房平均分擔（見原審卷第70頁），系爭土地原本係墳
      地，子孫永遠不能分割，是公家，故一直未辦繼承登記，
      因為高鐵於93年辦理徵收，所以要4房每房出1人辦理繼承
      （見本院卷第97頁反面），核與謝有得證稱：當時其等有
      4大房，每房由1個人代表登記，各應有部分四分之一，因
      為系爭土地係其祖先之風水地，大家認為不可能變賣，如
      果祖墳遷葬時，則由4房分擔遷葬費用，原來系爭土地應
      歸4房共有，而不是歸由登記之4人所共有（見原審卷第78
      頁）等語均相符合，足證系爭土地確係因有兩造先祖之墳
      墓設於其上，故由謝水源之繼承人於辦理繼承登記時約定
      每房各出1人為登記名義人，其目的即係為管理系爭土地
      及繳納政府課徵各種稅捐之便利，謝有義之全體繼承人推
      由上訴人、己○○與其他3房之繼承人謝有得、謝清華、
      謝福新及邱水生簽訂系爭協議書，並將系爭土地應有部分
      四分之一登記上訴人名義，上訴人與謝有義之其他繼承人
      間應成立信託契約。
    (4)上訴人固抗辯系爭土地並非其與被上訴人之家族祖墳，其
      與被上訴人自無可能成立信託契約云云。惟查，被上訴人
      提出兩造與謝水源其他繼承人於96年1月20日家族會議之
      錄音譯文，謝有得之長子謝文欽稱：「一般民間買土地，
      信用你就登記你的名，類似信託全登記阿松（即上訴人）
      的名」，上訴人則稱：「當天在說時，我們幾兄弟皆在，
      您爸爸（謝有得）說，富貴你那房登記清華的好嗎？說好
      …問他們兩個登記我的好嗎？好，就登記在我名下」，有
      被上訴人提出錄音譯文1件在卷可憑（見原審訴字卷第35
      頁），上訴人亦不否認該錄音譯文之真正，足證上訴人確
      係由謝有義全體繼承人推派登記為系爭土地之登記名義人
      。又兩造之曾祖母即謝水源之母原係埋葬於系爭土地上，
      業據上訴人自認在卷（見本院卷第32頁），堪認系爭土地
      係因有謝水源之先祖墳墓，謝水源之全體繼承人為管理及
      納稅之便，而約定由各房分別推派代表信託登記於該等代
      表名下，故被上訴人主張謝有義之全體繼承人及其所推派
      之代表即上訴人間成立信託契約，尚非無據。上訴人以系
      爭土地上僅有曾祖母之墳墓，並非祖墳用地，不可能成立
      信託契約云云，亦無足採。
  (三)上訴人於75年7月28日以分割繼承為原因登記取得系爭土地
    所有權，其登記是否有土地法第43條之絕對效力？被上訴人
    是否不得對抗上訴人之該項登記？上訴人是否系爭土地之所
    有權人？
    (1)上訴人再抗辯：伊於75年7月28日以分割繼承為原因登記
      取得系爭土地之所有權，依土地法第43條有絕對效力，被
      上訴人不得對抗該項登記，伊即係系爭土地之所有權人等
      語。
    (2)按土地法第43條所謂登記有絕對效力，係為保護因信賴登
      記取得土地權利之第三人而設，故登記原因無效或得撤銷
      時，在第三人未取得土地權利前，真正權利人對於登記名
      義人自仍得主張之（最高法院40年台上字第1892號判例意
      旨參照）。經查，上訴人係基於其與謝有義其他繼承人間
      之信託契約而登記為系爭土地之登記名義人，業如前述，
      是系爭土地之真正權利人對於登記名義人之上訴人自仍得
      依信託契約主張權利，上訴人並非因信賴登記而取得土地
      權利之第三人，自不受土地法第43條登記絕對效力之保護
      ，上訴人抗辯：伊以繼承為原因取得系爭土地之所有權，
      該項登記有絕對效力，被上訴人不得對抗該項登記，伊即
      係系爭土地之所有權人云云，自無足採。
  (四)被上訴人得否請求上訴人返還不當得利？被上訴人對上訴人
    之不當得利請求權是否已罹於時效？其請求權應自何時開始
    起算？
    (1)被上訴人主張：系爭土地因高鐵需用地，經政府徵收，換
      領276地號土地後出售，信託契約之目的已不能完成，伊
      等復合法終止兩造間之信託契約，自得請求被上訴人返還
      不當得利等語。上訴人抗辯：伊係系爭土地之真正所有權
      人，伊無不當得利，且被上訴人之不當得利請求權自74年
      10 月8日系爭協議書簽訂時起算迄今已逾15年消滅時效等
      語。
    (2)按信託關係因信託行為所定事由發生，或因信託目的已完
      成或不能完成而消滅；又按信託利益全部由委託人享有者
      ，委託人或其繼承人得隨時終止信託，信託法第62條、第
      63條定有明文。信託法雖係於85年1月26日始經公布施行
      ，但信託法關於信託之相關規定，對於在該法施行前成立
      之信託行為，仍應以之為法理而予以適用（最高法院96年
      台上字第1025號、96年台上字第69號、94年台上字第98號
      判決意旨參照）。再按契約當事人之一方有數人者，解除
      契約之意思表示，應由其全體或向其全體為之，民法第
      258條第2項定有明文，此項規定，依同法第263條於終止
      契約之意思表示亦準用之。
    (3)被上訴人主張：伊等於96年1月20日家族會議時向上訴人
      表示終止信託契約，固據提出錄音譯文1件為證（見原審
      訴字卷第35頁），另被上訴人亦當庭向上訴人為終止信託
      契約之意思表示（見本院卷第19頁反面）。惟查，上訴人
      已否認被上訴人曾於96年1月20日家族會議上為終止信託
      契約之意思表示，觀諸該錄音譯文確無被上訴人終止信託
      之表示，且系爭土地係謝有義之全體繼承人信託登記上訴
      人之名義，故信託契約之當事人應為謝有義之全體繼承人
      ，信託利益亦應屬謝有義之全體繼承人享有，並非全由被
      上訴人享有，依信託法第63條之法理，被上訴人尚不得隨
      時向上訴人終止信託契約，況除兩造外，謝有義尚有謝春
      木、謝春美2位繼承人，是被上訴人並非除上訴人以外之
      全體繼承人，其等向上訴人為終止信託契約之意思表示，
      與民法第263、258條之規定不合，不生終止之效力。
    (4)次查，系爭土地係謝有義之全體繼承人信託登記上訴人之
      名義，嗣系爭土地已於93年7月25日因區段徵收換領抵價
      地276地號土地後出售，上訴人分得1,239萬3,093元，有
      被上訴人提出之土地登記謄本3份、不動產買賣契約書在
      卷可按（見原審訴字卷第20至33頁），上訴人亦不爭執其
      領得買賣價款1,239萬3,093元，揆諸前開說明及信託法第
      62條規定之法理，上訴人與謝有義其他繼承人間之信託契
      約於93年7月25日系爭土地徵收時，其信託目的即屬不能
      完成，信託契約因而消滅，故上訴人受有出售276地號土
      地之價款，應屬無法律上原因而受有利益，被上訴人自得
      依民法第179條之規定請求上訴人返還。
    (5)上訴人又抗辯：被上訴人之不當得利請求權自伊於74年10
      月8日簽訂系爭協議書時起算，已逾15年消滅時效等語。
      惟按消滅時效，自請求權可行使時起算，民法第128條定
      有明文。經查，上訴人與謝有義其他繼承人間就系爭土地
      成立信託契約，約定登記上訴人之名義，以便管理及納課
      稅捐，惟系爭土地於93年7月25日因高鐵用地而經政府徵
      收，故信託契約於系爭土地徵收時始消滅，被上訴人不當
      得利請求權之消滅時效應自信託契約消滅時開始起算，上
      訴人抗辯被上訴人之不當得利請求權應自74年10月8日其
      簽訂系爭協議書時起算，尚屬無據。
五、綜上所述，被上訴人主張：謝有義之繼承人與上訴人間就系
    爭土地成立信託契約，系爭土地經政府徵收換領抵價地並出
    售，伊等得請求上訴人返還所受領之土地買賣價款，為可採
    。上訴人抗辯：伊與謝有義之繼承人間無信託契約，伊無不
    當得利，被上訴人之請求權已罹於消滅時效等語，為不可採
    。從而，被上訴人依民法第179條之規定，請求上訴人依謝
    有義之繼承人共10人之比例，各給付系爭土地出售款之十分
    之一即123萬9,309元及自起訴狀繕本送達翌日起算之法定遲
    延利息，為有理由，應予准許。是則原審為上訴人敗訴之判
    決，於法核無不合。上訴意旨指摘原判決不當，求予廢棄改
    判，為無理由，應予駁回，本院並依上訴人之聲請為附條件
    之免假執行之宣告。
六、本件事證已臻明確，兩造其餘主張、舉證及攻擊防禦方法，
    經審酌後核與判決結果不生影響，爰不再一一論述，附此敘
    明。
據上論結，本件上訴為無理由，依民事訴訟法第449條第1項，判
決如主文。
中    華    民    國    98    年    4     月    28    日
                    民事第十三庭
                        審判長法  官  黃騰耀
                              法  官  楊絮雲
                              法  官  周舒雁
正本係照原本作成。
如不服本判決，應於收受送達後20日內向本院提出上訴書狀，其
未表明上訴理由者，應於提出上訴後20日內向本院補提理由書狀
（均須按他造當事人之人數附繕本）上訴時應提出委任律師或具
有律師資格之人之委任狀；委任有律師資格者，另應附具律師資
格證書及釋明委任人與受任人有民事訴訟法第466條之1第1項但
書或第2項（詳附註）所定關係之釋明文書影本。
中    華    民    國    98    年    4     月    28    日
                              書記官  秦仲芳
附註：
民事訴訟法第466條之1（第1項、第2項）：
對於第二審判決上訴，上訴人應委任律師為訴訟代理人。但上訴
人或其他法定代理人具有律師資格者，不在此限。
上訴人之配偶、三親等內之血親、二親等內之姻親，或上訴人為
法人、中央或地方機關時，其所屬專任人員具有律師資格並經法
院認為適當者，亦得為第三審訴訟代理人。


司法院資訊處製作；財團法人民間司法改革基金會備份。
